臺灣新北地方法院刑事判決
111年度金訴字第1180號
公  訴  人  臺灣新北地方檢察署檢察官
被      告  林柏生


上列被告因違反洗錢防制法等案件，經檢察官提起公訴（111年
度偵緝字第2346號、111年度偵字第16569號），被告就被訴事實
為有罪之陳述，經告知簡式審判程序之旨，並聽取當事人之意見
後，本院合議庭裁定改由受命法官獨任依簡式審判程序進行，判
決如下：
    主  文
林柏生犯三人以上共同詐欺取財罪，共貳罪，各處有期徒刑壹年
參月。應執行有期徒刑壹年陸月。
未扣案之犯罪所得新臺幣伍仟元沒收，於全部或一部不能沒收或
不宜執行沒收時，追徵其價額。
    事  實
一、林柏生依其智識及一般社會生活之通常經驗，雖可預見將自
    己金融帳戶之存摺、印章、提款卡及密碼、網路銀行帳號密
    碼（下稱網銀帳密）提供予他人使用，使他人將來源不明之
    大額款項匯入自己帳戶內，再代為提領後將款項交付身分不
    明之他人，極可能係在為詐騙集團取得詐騙所得款項後，製
    造金流斷點，以隱匿詐欺犯罪所得之去向，仍基於縱提領之
    款項為詐騙所得贓款，且轉交該提領之款項將隱匿犯罪所得
    之去向，使詐欺者得以順利取得及持有處分犯罪所得，竟以
    此等事實之發生均不違背其本意之不確定故意，參與真實姓
    名、年籍不詳、自稱「小乖」之人、楊嘉元及其他真實姓名
    年籍不詳之人所組成之三人以上，以實施詐術為手段，具有持
    續性、牟利性之有結構性組織詐欺集團（下稱本案詐騙集團
    ），與「小乖」、楊嘉元及本案詐騙集團其他成員，共同意
    圖為自己不法所有，基於三人以上詐欺取財、參與犯罪組織
    及一般洗錢之犯意聯絡，由林柏生於民國000年0月至8月10
    日間之某時許，在新北市三重區龍門路與三和路口，將所申
    辦中華郵政股份有限公司帳號000-00000000000000號帳戶（
    下稱本案郵局帳戶）之存摺、印章、提款卡及密碼、網路銀
    行帳號密碼（下稱本案郵局帳戶資料）均提供予「小乖」使
    用，「小乖」則口頭允諾每日給付新臺幣（下同）5000元至
    1萬元之報酬。嗣本案詐騙集團成員取得本案郵局帳戶資料
    後，分別對附表編號1、2「告訴人」欄所示之劉蘭萍等2人
    ，於附表編號1、2「詐騙時間與方式」欄所示之時間，施以
    所示之詐術，致劉蘭萍等2人均陷於錯誤，於附表編號1、2
    「匯款時間／金額」欄所示時間，將所示金額匯入本案郵局
    帳戶，再由林柏生依「小乖」之指示，由另一名真實姓名、
    年籍不詳之男子載送，於附表編號1、2「提領時間／提領方
    式及金額／地點」欄所示時間，前往所示地點提領所示之款
    項，再分別於提領當日於新北市○○區○○路○○○路○○○○○○○○○○○
    ○○○○號2所餘款項，其中45萬2024元由不詳之人操作網路銀
    行，轉帳至楊嘉元所申辦玉山商業銀行帳號0000000000000
    號帳戶【下稱楊嘉元玉山帳戶】後，由楊嘉元提領殆盡；餘
    額78萬9990元則由玉山銀行圈存中），以此方式製造金流斷
    點，隱匿詐欺犯罪所得之去向，並獲得「小乖」支付之5000
    元報酬。
二、案經何麗嬌訴由桃園市政府警察局龍潭分局、劉蘭萍訴由新
    北市政府警察局蘆洲分局，均報請臺灣新北地方檢察署檢察
    官偵查起訴。
    理  由
一、訊據被告對於上揭犯罪事實，於本院準備程序及審理時均坦
    承不諱（見金訴卷第49、54頁），核與證人即告訴人劉蘭萍
    、何麗嬌於警詢時之證述（見111年度偵字第6050號卷【下
    稱偵6050卷】第36至38頁、111年度偵字第16569號卷【下稱
    偵16569卷】第14頁）、證人楊嘉元於偵訊時之證述（見偵6
    050卷第127頁）相符，並有本案郵局帳戶交易明細、140萬
    元郵政存簿儲金提款單、楊嘉元玉山帳戶交易明細、臺灣桃
    園地方檢察署110年度偵字第32443、35058、35104、40323
    、111年度偵字第3299號起訴書、自動櫃員機提領影像光碟
    及擷圖、告訴人劉蘭萍匯款單及LINE對話紀錄、告訴人何麗
    嬌LINE對話紀錄等在卷可稽，足認被告上開任意性自白與事
    實相符，可以採信。本案事證明確，被告犯行洵堪認定，應
    依法論科。
二、論罪科刑：
  ㈠按組織犯罪防制條例所稱犯罪組織，指三人以上，以實施強
    暴、脅迫、詐術、恐嚇為手段或最重本刑逾5年有期徒刑之
    刑之罪，所組成具有持續性或牟利性之有結構性組織，該條
    例定有明文。依本案犯罪情節，本案詐騙集團各成員間係以
    詐騙他人財物為目的，推由集團成員以詐術騙取告訴人劉蘭
    萍等2人所交付款項後，復透過相互聯繫、分工、輾轉交付
    等環節，取得該等款項。又本案詐騙集團成員除被告外，尚
    包含「小乖」、向告訴人劉蘭萍等2人實施詐術行為之人、
    受「小乖」指示載送被告提領款項之不詳男子及楊嘉元等成
    員，核屬三人以上，以實施詐術為手段，所組成具牟利性、
    持續性之有結構性犯罪組織，合於組織犯罪防制條例所稱之
    犯罪組織。
  ㈡是核被告就附表編號2所為，係犯組織犯罪防制條例第3條第1
    項後段之參與犯罪組織罪、刑法第339條之4第1項第2款之三
    人以上共同犯詐欺取財罪及洗錢防制法第2條第2款、第14條
    第1項之一般洗錢罪；就附表編號1所為，則係犯刑法第339
    條之4第1項第2款之三人以上共同犯詐欺取財罪及洗錢防制
    法第2條第2款、第14條第1項之一般洗錢罪。被告與與「小
    乖」、楊嘉元及本案詐騙集團其他成員，有犯意聯絡及行為
    分擔，應論以共同正犯。起訴書雖漏未論及被告就附表編號
    2部分涉犯組織犯罪防制條例第3條第1項後段之參與犯罪組
    織罪，然此部分與已起訴有罪之三人以上共同詐欺取財罪及
    一般洗錢罪具備想像競合之裁判上一罪關係，為起訴效力所
    及，復經本院告知罪名（見金訴卷第48頁），以保障其訴訟
    權益，爰併予審究。
  ㈢被告就附表編號2雖有多次之提領行為，然係提領同一告訴人
    何麗嬌遭詐騙之款項，係基於同一詐欺取財之目的，而侵害
    告訴人何麗嬌之同一財產法益，各行為之獨立性均極為薄弱
    ，難以強行分開，依一般社會健全觀念，應就被告多次領款
    行為，視為數個舉動之接續施行，合為包括之一行為予以評
    價，而論以接續犯之一罪。
  ㈣組織犯罪防制條例係藉由防制組織型態之犯罪活動為手段，
    以達成維護社會秩序、保障人民權益之目的，乃於該條例與
    後段，分別對於「發起、主持、操縱、指揮」及「參與」犯
    罪組織者，依其情節不同而為處遇，行為人雖有其中一行為
    （如參與），不問其有否實施各該手段（如詐欺）之罪，均
    成立本罪。然在未經自首或有其他積極事實，足以證明其確
    已脫離或解散該組織之前，其違法行為，仍繼續存在，即為
    行為之繼續，而屬單純一罪，至行為終了時，仍論為一罪。
    又加重詐欺罪係侵害個人財產法益之犯罪，其罪數計算，以
    被害人數、被害次數之多寡，決定其犯罪之罪數；核與參與
    犯罪組織罪之侵害社會法益，因應以行為人所侵害之社會全
    體利益為準據，認定係成立一個犯罪行為，有所不同。是以
    倘若行為人於參與犯罪組織之繼續中，先後加重詐欺數人財
    物，因行為人僅為一參與組織行為，侵害一社會法益，應僅
    就首次犯行論以參與犯罪組織罪及加重詐欺罪之想像競合犯
    ；而其後之犯行，乃為其參與組織之繼續行為，為避免重複
    評價，當無從將一參與犯罪組織行為割裂再另論一參與犯罪
    組織罪，而與其後所犯加重詐欺罪從一重論處之餘地。因而
    ，行為人以一參與詐欺犯罪組織，並分工加重詐欺行為，同
    時觸犯參與犯罪組織罪及加重詐欺取財罪，雖其參與犯罪組
    織之時、地與加重詐欺取財之時、地，在自然意義上非完全
    一致，然二者仍有部分合致，且犯罪目的單一，依一般社會
    通念，認應評價為一罪方符合刑罰公平原則，應屬想像競合
    犯，如予數罪併罰，反有過度評價之疑。故被告所為參與犯
    罪組織罪，應與其等所犯首次加重詐欺取財罪成立想像競合
    犯，而從較重之加重詐欺取財罪處斷（最高法院107年度台
    上字第1066號判決意旨參照）。又如行為人於參與同一詐欺
    集團之多次加重詐欺行為，因部分犯行發覺在後或偵查階段
    之先後不同，肇致起訴後分由不同之法官審理，為裨益法院
    審理範圍明確、便於事實認定，即應以數案中「最先繫屬於
    法院之案件」為準，以「該案件」中之「首次」加重詐欺犯
    行與參與犯罪組織罪論以想像競合。縱該首次犯行非屬事實
    上之首次，亦因參與犯罪組織之繼續行為，已為該案中之首
    次犯行所包攝，該參與犯罪組織行為之評價已獲滿足，自不
    再重複於他次詐欺犯行中再次論罪，俾免於過度評價及悖於
    一事不再理原則。至於「另案」起訴之他次加重詐欺犯行，
    縱屬事實上之首次犯行，仍需單獨論以加重詐欺罪，以彰顯
    刑法對不同被害人財產保護之完整性，避免評價不足（最高
    法院109年度台上字第3945號判決意旨參照）。查本案被告
    所為三人以上共同詐欺取財、參與犯罪組織及一般洗錢罪等
    行為，在自然意義上雖非完全一致，然該數罪之行為間，仍
    有行為局部重疊合致之情形，依一般社會通念，認應評價為
    一行為方符刑罰公平原則。又被告於本案以前並無與本案相
    關之財產犯罪前科，有臺灣高等法院被告前案紀錄表在卷可
    參，堪認被告就附表編號2所示詐欺取財犯行，係被告參與
    本案詐騙集團犯罪組織後首次繫屬於法院之案件，揆諸上揭
    說明，被告就附表編號2部分所為，係以一行為犯參與犯罪
    組織罪、三人以上共同詐欺取財罪及一般洗錢罪；就附表編
    號1部分，則係以一行為犯三人以上共同詐欺取財罪及一般
    洗錢罪，均為想像競合犯，應依刑法第55條前段規定，分別
    從一重論以三人以上共同詐欺取財罪處斷。
  ㈤被告對告訴人劉蘭萍等2人所犯三人以上共同詐欺取財罪，各
    係分別侵害不同告訴人之獨立財產監督權，犯意各別，行為
    互殊，應予分論併罰。
  ㈥按組織犯罪防制條例第8條第1項後段規定，犯第3條之罪，偵
    查及審判中均自白者，減輕其刑；而洗錢防制法第16條第2
    項亦規定，犯第14條、第15條之罪，在偵查或審判中自白者
    ，減輕其刑。又想像競合犯之處斷刑，本質上係「刑之合併
    」，其所謂從一重處斷，乃將想像競合犯組成之評價上數罪
    ，合併為科刑一罪，其所對應之刑罰，亦合併其評價上數罪
    之數法定刑，而為一個處斷刑。易言之，想像競合犯侵害數
    法益者皆成立犯罪，論罪時必須輕、重罪併舉論述，同時宣
    告所犯各罪名，包括各罪有無加重、減免其刑之情形，亦應
    說明論列，量刑時併衡酌輕罪部分量刑事由，評價始為充足
    ，然後依刑法第55條前段規定「從一重處斷」，非謂對於其
    餘各罪可置而不論。因此，法院決定處斷刑時，雖以其中最
    重罪名之法定刑，做為裁量之準據，惟於裁量其輕重時，仍
    應將輕罪合併評價在內（最高法院108年度台上字第4405、4
    408號判決意旨參照）。查被告就本案犯罪事實，業於偵查
    及本院審理中均自白犯罪，是就被告本案參與犯罪組織及一
    般洗錢之犯行，雖屬想像競合犯其中之輕罪，惟依上開說明
    ，本院於後述量刑時，仍應併予衡酌此部分減刑事由，附此
    陳明。
  ㈦爰審酌被告明知現今社會詐欺犯罪橫行，對被害人之財產及
    社會秩序產生重大侵害，竟不顧匯入自身金融帳戶之款項極
    可能係遭詐騙所為之事實，仍心存僥倖而執意以事實欄所示
    方式提領詐騙款項，而掩飾、隱匿詐欺犯罪所得之去向、所
    在，侵害他人財產法益，所為應予非難；兼衡被告所從事之
    分工程度，坦承犯行，惟尚未賠償各告訴人所受損害之犯後
    態度，國中肄業之智識程度，曾從事鐵工，目前待業中，與
    父母同住，須撫養父母之家庭生活狀況，及各告訴人財產損
    害等一切情狀，分別量處如主文所示之刑，並審酌被告所犯
    2罪之態樣、手段、動機均相同，於併合處罰時其責任非難
    重複之程度更高之情，酌定如主文所示之應執行刑，以資處
    罰。
  ㈧110年12月10日公布之司法院大法官釋字第812號解釋意旨略以：106年4月19日修正公布之組織犯罪防制條例第3條第3項規定：「犯第1項之罪者，應於刑之執行前，令入勞動場所，強制工作，其期間為3年。」（嗣107年1月3日修正公布第3條，但本項並未修正）就受處分人之人身自由所為限制，違反憲法比例原則及憲法明顯區隔原則之要求，與憲法第8條保障人身自由之意旨不符，應自本解釋公布之日起失其效力等語。故被告雖犯組織犯罪防制條例3條第1項後段、第4條第1項之罪，然已無庸依同條例第3項規定審酌是否宣告強制工作，附此敘明。
三、沒收：
    按犯罪所得，屬於犯罪行為人者，沒收之。前2項之沒收，
    於全部或一部不能沒收或不宜執行沒收時，追徵其價額，刑
    法第38條之1第1項前段、第3項分別定有明文。查被告為本
    案犯行取得5000元之報酬，業據被告於偵訊時陳述明確（見
    偵緝卷第37、38頁），此為被告之犯罪所得，雖未扣案，仍
    應依上開規定宣告沒收，於全部或一部不能沒收或不宜執行
    沒收時，追徵其價額。
據上論斷，應依刑事訴訟法第273條之1第1項、第299條第1項前
段，組織犯罪防制條例第3條第1項後段，洗錢防制法第2條第2款
、第14條第1項，刑法第11條、第28條、第339條之4第1項第2款
、第55條、第51條第5款、地38條之1第1項前段、第3項，刑法施
行法第1條之1第1項，判決如主文。
本案經檢察官王江濱偵查起訴，由檢察官鄭心慈到庭執行職務。
中　　華　　民　　國　　111 　年　　9 　　月　　29　　日
                  刑事第十五庭法  官  游涵歆
以上正本證明與原本無異。
如不服本判決，應於判決送達後20日內敘明上訴理由，向本院提
出上訴狀（應附繕本），上訴於臺灣高等法院。其未敘述上訴理
由者，應於上訴期間屆滿後20日內向本院補提理由書「切勿逕送
上級法院」。
                              書記官  李宥寬
中　　華　　民　　國　　111 　年　　9 　　月　　29　　日
附錄論罪科刑法條全文：
組織犯罪防制條例第3條
發起、主持、操縱或指揮犯罪組織者，處3年以上10年以下有期
徒刑，得併科新臺幣1億元以下罰金；參與者，處6月以上5年以
下有期徒刑，得併科新臺幣1000萬元以下罰金。但參與情節輕微
者，得減輕或免除其刑。
具公務員或經選舉產生之公職人員之身分，犯前項之罪者，加重
其刑至二分之一。
犯第1項之罪者，應於刑之執行前，令入勞動場所，強制工作，
其期間為3年。
前項之強制工作，準用刑法第90條第2項但書、第3項及第98條第
2項、第3項規定。
以言語、舉動、文字或其他方法，明示或暗示其為犯罪組織之成
員，或與犯罪組織或其成員有關聯，而要求他人為下列行為之一
者，處3年以下有期徒刑，得併科新臺幣3百萬元以下罰金：
一、出售財產、商業組織之出資或股份或放棄經營權。
二、配合辦理都市更新重建之處理程序。
三、購買商品或支付勞務報酬。
四、履行債務或接受債務協商之內容。
前項犯罪組織，不以現存者為必要。
以第5項之行為，使人行無義務之事或妨害其行使權利者，亦同
。
第5項、第7項之未遂犯罰之。
洗錢防制法第2條
本法所稱洗錢，指下列行為：
一、意圖掩飾或隱匿特定犯罪所得來源，或使他人逃避刑事追訴
    ，而移轉或變更特定犯罪所得。
二、掩飾或隱匿特定犯罪所得之本質、來源、去向、所在、所有
    權、處分權或其他權益者。
三、收受、持有或使用他人之特定犯罪所得。
洗錢防制法第14條
有第2條各款所列洗錢行為者，處7年以下有期徒刑，併科新臺幣
500萬元以下罰金。
前項之未遂犯罰之。
前2項情形，不得科以超過其特定犯罪所定最重本刑之刑。
刑法第339條之4
犯第339條詐欺罪而有下列情形之一者，處1年以上7年以下有期
徒刑，得併科100萬元以下罰金：
一、冒用政府機關或公務員名義犯之。
二、三人以上共同犯之。
三、以廣播電視、電子通訊、網際網路或其他媒體等傳播工具，
    對公眾散布而犯之。前項之未遂犯罰之。
附表：
編號 告訴人 詐騙時間與方式 匯款時間／金額 提領時間／提領方式及金額／地點 1 劉蘭萍 詐騙集團成員於110年7月5日起，以通訊軟體LINE（下稱LINE）向劉蘭萍謊稱可經由GLENBER網站投資外匯獲利云云，致劉蘭萍陷於錯誤，依指示進行多筆匯款，其中右列匯款匯入本案郵局帳戶。 110年8月10日14時26分／140萬元 110年8月10日14時44分／臨櫃提領140萬元／新北市○○區○○路00號蘆洲郵局 2 何麗嬌 詐騙集團成員於110年3月30日起，以LINE向何麗嬌謊稱可經由MTA手機APP投資外匯獲利云云，致何麗嬌陷於錯誤，依指示進行多筆匯款，其中右列匯款匯入本案郵局帳戶。 110年8月11日12時44分／139萬2000元 110年8月11日13時56分13秒至59分46秒／自動櫃員機提領15萬元（分3次提領，前2次每次6萬元，第3次3萬元）／新北市○○區○○路0號